【裁判字號】    89,上,362
【裁判日期】    901213
【裁判案由】    交還土地等
【裁判全文】
臺灣高等法院高雄分院民事判決  八十九年度上字第三六二號
      上  訴  人  乙○○
                  甲○○
                  戊○○
      訴訟代理人  丙○○
      上  訴  人  丁○○
                  壬○○
                  庚○○
                  己○○
      法定代理人  癸○○
      訴訟代理人  辛○○
      被上訴人    台灣糖業股份有限公司
      法定代理人  子○○
右當事人間交還土地等事件，上訴人對於中華民國八十九年七月二十四日臺灣高雄地
方法院八十八年訴字第九五號第一審判決提起上訴，本院判決如左：
      主      文
上訴駁回。
第二審訴訟費用由上訴人負擔。
      事實及理由
甲、程序部分：
一、被上訴人前對上訴人丙○○、乙○○、甲○○、戊○○等人請求遷讓坐落高雄縣
    橋頭鄉○○村○○路五巷四號員工宿舍（以下稱系爭四號宿舍）；對上訴人丁○
    ○請求遷讓坐落高雄縣橋頭鄉○○村○○路五巷八號之員工宿舍（以下稱系爭八
    號宿舍），經臺灣高雄地方法院以八十六年簡上字第一六四號判決敗訴確定在案
    ，該訴訟與本件被上訴人請求上訴人交還土地部分，其訴訟標的不同，尚非同一
    事件，不受前開確定判決效力所及，被上訴人提起本件訴訟於法尚無不合。
乙、實體部分：
一、被上訴人主張：坐落高雄縣橋頭鄉○○○段一○六九號，建，面積○．○九八○
    公頃土地（以下稱系爭土地）係被上訴人所有，現為上訴人丙○○及其家屬乙○
    ○、甲○○、戊○○（以下稱丙○○等人）無權占用如附圖(一)及附圖(二)之一所示
    ，面積○．○○九九六四公頃（以下稱系爭(二)之一土地）；丁○○及其家屬壬○
    ○、辛○○、庚○○、己○○、癸○○（以下稱丁○○等人）無權占用如附圖(一)
    及附圖(二)之二所示，面積○．○○九一五一公頃（以下稱系爭(二)之二土地），爰
    依民法第七百六十七條之規定請求上訴人交還前開土地及依不當得利之規定請求
    丙○○給付被上訴人新台幣（以下同）四萬二千一百八十三元及自起訴狀繕本送
    達翌日起算之法定遲延利息，並自八十七年十二月十六日起至返還系爭(二)之一土
    地之日止，按月給付被上訴人七百九十七元；丁○○應給付被上訴人三萬八千七
    百四十一元及自起訴狀繕本送達翌日起算之法定遲延利息，並自八十七年十二月
    十六日起至返還系爭(二)之二土地之日止，按月給付被上訴人七百三十二元之損害
    金（原審就返還土地部分為被上訴人全部勝訴判決；損害金部分判決丙○○應給
    付被上訴人二萬一千零九十六元及自八十八年一月九日起算之法定遲延利息，並
    自八十七年十二月十八日起至返還系爭(二)之一土地之日止，按月給付被上訴人三
    百九十九元；丁○○應給付被上訴人一萬九千三百七十五元及自八十八年一月十
    二日起算之法定遲延利息，並自八十七年十二月十八日起至返還系爭(二)之二土地
    之日止，按月給付被上訴人三百六十六元，並駁回被上訴人其餘之訴，被上訴人
    就其敗訴部分未聲明不服）。於本院聲明：駁回上訴。
二、上訴人丙○○等人則以：其等所使用者為被上訴人所有系爭四號宿舍，該宿舍業
    經前案判決丙○○等人有權使用，其等並非無權占有使用系爭土地；且丙○○未
    經被上訴人合法調職及資遣，故丙○○等人仍有權續住系爭四號宿舍；被上訴人
    僅請求返還土地，未請求返還系爭宿舍，縱使獲得勝訴判決亦無法執行，其請求
    自無理由等語置辯。另上訴人丁○○等人則以：丁○○原擔任被上訴人所屬高雄
    糖廠之駐廠特約護士，於任職期間，經被上訴人配住系爭八號宿舍，是其等與被
    上訴人間就該宿舍顯具有使用借貸關係，則丁○○因之占有系爭八號宿舍所坐落
    之系爭土地亦為當然之理。嗣雖丁○○為被上訴人解聘資遣，然被上訴人就此之
    資遣解聘並非合法，故丁○○等人仍有權使用系爭宿舍，且占有系爭宿舍所坐落
    之系爭土地，顯有合法占有權源等語置辯。於本院均聲明：(一)原判決不利於上訴
    人部分廢棄。(二)右廢棄部分，被上訴人在第一審之訴及假執行之聲請均駁回。
三、被上訴人主張：(一)系爭土地係被上訴人所有，現為丙○○等人占用系爭(二)之一土
    地；丁○○等人占用系爭(二)之二土地；(二)丙○○原為行政院國軍退除役官兵輔導
    委員會（以下稱退輔會）榮民，經退輔會輔導就業被上訴人高雄糖廠，其後於六
    十三年六月一日調職至被上訴人南靖糖廠，嗣經退輔會核定於六十八年十一月一
    日起調回所屬台南市聯絡中心，因丙○○逾期未報到，經退輔會函請被上訴人予
    以辦理資遣，被上訴人於六十九年四月三十日予以資遣，並將資遣費函送退輔會
    轉交丙○○，丙○○拒領，退輔會將之提存，丙○○於八十九年三月四日領取；
    (三)丁○○原為被上訴人高雄糖廠聘用之護士，五十四年五月十一日改為特約護士
    ，因其未具備護士執照，乃通知其自五十五年四月一日起解約（即終止僱傭契約
    ），並辦理資遣之事實，上述(一)部分，業據被上訴人提出土地登記簿謄本一份為
    證，經原審勘驗現場，並囑託高雄縣岡山地政事務所派員測量，有勘驗筆錄及複
    丈成果圖在卷足憑，復為丙○○等人及丁○○等人所不爭執；上述(二)部分，有被
    上訴人高雄糖廠六十三年五月二十八日高人字第二三三○○四號調職通知單、新
    營總廠南靖糖廠六十九年四月二十一日靖關字第二三二○一○一號函稿、六十九
    年靖關字第二三二○一○二號函稿、退輔會六十九年四月十日六九輔參字第四七
    六○號函、六十九年四月二十四日六九輔三字第四九一八號書函及六十九年五月
    三日六九輔參字第五二三七號書函等影本各一份在卷可稽（見原審卷第七四至七
    八頁），並經本院依職權調閱之臺灣高雄地方法院七十九年存字第二九二七號提
    存卷查明無訛，復為丙○○所不爭執；上述(三)部分，亦有被上訴人橋頭糖廠（嗣
    改稱高雄糖廠，亦即高雄糖廠之前身）五十五年三月三十一日五五橋人字第二三
    四○一三號通知、五十五年五月十四日五五橋人字第二三五○五一八號函及被上
    訴人八十五十一月七日資產字第一五一五三○五九號函等影本各一份在卷可證（
    見原審卷第七八、七九頁），復為丁○○所不爭執，皆應堪信實。至上訴人否認
    僱傭關係業已終止，並以前揭情詞置辯。
四、經查：
  (一)按勞動基準法係於七十三年七月三十日公布施行，在此之前，關於企業主與勞工
    間之僱傭關係，係適用民法債篇第七節僱傭之規定，有關未定期限之僱傭，亦不
    能依勞務之性質或目的定期限者，依該法第四百八十八條第二項前段之規定，各
    當事人得隨時終止契約。此外，對於「調職」亦未設有限制，合先敘明。
  (二)丙○○抗辯其與被上訴人間之僱傭契約並未合法終止部分：
  (1)丙○○原為榮民，經退輔會輔導就業至被上訴人高雄糖廠，其後於六十三年六月
    一日調職至被上訴人南靖糖廠，被上訴人因丙○○「不服從股長指揮，亦不工作
    ，經常與課長吵鬧，侮辱長官，影響同仁工作情緒」為由，函請退輔會調回處理
    ，嗣經退輔會核定於六十八年十一月一日起調回所屬台南市聯絡中心擔任幹事，
    並仍由被上訴人支付薪水，因丙○○逾期多月未報到，經退輔會函請被上訴人予
    以資遣，有丙○○所提出之退輔會七十年三月十七日（七○）輔三字第一二五五
    號、七十八年一月十日（七八）輔參字第○○二九四號、六十九年八月十六日（
    六九）輔參字第○八五四五號、六十八年十月三日（六八）輔參字第一四二六四
    號函及被上訴人六十九年八月四日人考字第二三二五一○八九號函足參（見本院
    卷第八八頁、九三、九四頁、一四二頁、一六四至一六六頁）。至所謂退輔會函
    請被上訴人予以資遣部分，依當時有效適用之國軍退除役官兵生活指導管理辦法
    第七條規定「就業之退除役官兵，如有工作怠惰，不聽指導管理，．．．就業機
    構得視情節輕重，依規定予以處分，其情節嚴重者，應轉請輔導會備查，如為免
    職及開革，並得先洽商輔導會同意後辦理」觀之，輔導轉業之榮民，除就業單位
    外，仍受退輔會之指導管理，就業單位如欲將轉業榮民免職，須先經退輔會同意
    後辦理甚明。本件被上訴人因丙○○就職南靖糖廠期間無法管理，函請退輔會調
    回，丙○○又拒不上任，因此所謂退輔會函請被上訴人予以資遣，其性質應係對
    於被上訴人依照國營事業機構員工資遣辦法及經濟部所屬事業精簡組織及裁減冗
    員實施要點將之免職，予以同意之意，此由丙○○所提出前開退輔會七十年三月
    十七日（七○）輔三字第一二五五號函說明綦詳，上開法規命令，與民法前開規
    定無違，足認被上訴人就丙○○之調職、資遣，於法尚無不合。
  (2)至丙○○雖抗辯其具有公務員之身分，被上訴人不得任意資遣云云，提出考試院
    特種考試及格證書、公務人員保險證為證，然被上訴人係國營事業，其所屬職員
    應受前開法規之規範，不因其是否具有公務員身分而有所不同；另丙○○提出經
    濟部所屬人員退休撫恤及資遣辦法係七十九年十二月七日修正公布，於本件丙○
    ○被資遣之六十九年間尚無適用之餘地，併此敘明。
  (3)另丙○○辯稱：其並未向臺灣高雄地方法院檢察署檢舉被上訴人高雄糖廠主任醫
    師虛報藥費云云，縱然屬實，該部分亦僅為被上訴人將丙○○調職南靖糖廠原因
    之一，丙○○既已無異議前往就任，自不得再事爭執該部分調職不合法。況該部
    分與前述被上訴人將丙○○資遣之理由無涉，丙○○執此抗辯資遣不合法，於法
    尚有未合，並無足採。另丙○○所應領取之資遣費，經被上訴人轉退輔會交付，
    並經退輔會通知後，丙○○仍不領取，乃由退輔會將之提存，於提存時即生清償
    之效力，不因丙○○是否項提存所領取而有不同，至丙○○抗辯所領取提存之資
    遣費，已將之退回退輔會等情，既不影響清償之效力且與其資遣是否合法無關，
    無審酌之必要。
  (二)丁○○抗辯其與被上訴人間之僱傭契約並未合法終止部分：
    如前所述，被上訴人因台南縣政府函知，以護士應依照內政部公布護士管理規則
    第六條之規定，申請開業執照，始得執行護士工作，被上訴人為遵照政府法令，
    爰規定凡未領有內政部執照之醫務人員，統限於五十三年十一月底前向內政部申
    請護士執照，逾期未有執照者，聘用期滿後，停聘或改為特約，而丁○○經發現
    不具備內政部規定之護士執照，先於五十四年五月十一日將之改為特約護士，再
    通知自五十五年四月一日起終止僱傭契約，丁○○對於其無護士執照部分，並不
    爭執，而被上訴人於任用丁○○多年後始要求丁○○取得護士執照部分，於法難
    認有何不合，是其抗辯被上訴人資遣不合法云云，尚嫌無據。至被上訴人應發給
    丁○○之資遣費，因丁○○拒領而未領取部分，亦與被上訴人是否合法終止與丁
    ○○間僱傭契約無關，亦無審酌之必要。
  (三)是丙○○、丁○○與被上訴人間之僱傭契約既已合法終止，其等使用系爭宿舍之
    使用借貸關係，應已消滅。從而丙○○等人及丁○○等人繼續占有使用系爭宿舍
    及土地，即無合法正當權源，為無權占有。
  (四)又土地與其上建物係屬二個不同之客體，本件被上訴人得請求返還系爭宿舍及土
    地而僅請求返還系爭土地，此乃其權利之行使，尚無不合。又丙○○等人及丁○
    ○等人既無權使用系爭土地，於被上訴人獲得勝訴判決確定據以強制執行時，其
    等即應自系爭土地遷出，與是否有權使用系爭宿舍無關，並無不能執行之問題，
    其等所辯被上訴人僅請求返還土地，無法執行云云，委無足取。
五、又無權占有他人土地，可能獲得相當於租金之利益，為社會通常觀念（最高法院
    六十一年台上字第一六九五號判例參照）。而城市地方房屋租金，以不超過土地
    及建築改良物申報總價年息百分之十為限；又租用基地，建築房屋，其租金以不
    超過土地申報總價額年息百分之十為限，土地法第九十七條第一項、第一百零五
    條分別定有明文。又所謂年息百分之十，乃指基地租金之最高限額，並非必須照
    申報價額年息百分之十計算之，尚須斟酌土地之位置，工商繁榮之程度，使用人
    利用土地之經濟價值、所受利益，彼等關係及社會情感等情事，以為決定。本件
    被上訴人主張丙○○等人無權占用系爭(二)之一土地；丁○○等人無權占用系爭(二)
    之二土地，業經認定如前所述。是被上訴人依不當得利之法律關係，請求起訴前
    五年期間內（即八十二年十二月十八日起至八十七年十二月十七日止）及自八十
    七年十二月十八日起至返還系爭土地止，按月給付相當於租金之不當得利，洵屬
    正當，應予准許。又本院斟酌系爭土地並非位於市區中心，即非屬都會工商繁榮
    地帶，且丙○○、丁○○等人之使用狀況（僅簡陋之宿舍），並考量目前社會經
    濟情況等情，認系爭土地按申報地價年息百分之五計算相當於租金之不當得利，
    應屬相當。
六、丙○○等人占用系爭(二)之一土地之面積為九九．六四平方公尺；丁○○等人占用
    系爭(二)之二土地之面積為九一．五一平方公尺。又系爭土地，每平方公尺之申報
    地價，八十年七月起為八百元，八十三年七月起為八百元，八十六年七月起為九
    百六十元，此有地價證明書正本三張在卷可查（見原審卷第二四頁）。故被上訴
    人請求丙○○等人給付自八十二年十二月十八日起至八十七年十二月十七日止，
    按各該年度土地申報總價額之年息百分之五計算相當於租金之損害金二萬一千零
    九十六元（[99.64x800x5%x195/365]+[99.64x800x5%x3]
    +[99.64x960x5%x535/365  ] =21096），及自起訴狀繕本送達翌日即八十八年一
    月九日起至清償日止，按年息百分之五計算之利息，暨自八十七年十二月十八日
    （起訴翌日）起至返還系爭土地之日止，按月給付被上訴人三百九十九元（
    99.64x960x5%/12=399）；被上訴人請求丁○○等人給付自八十二年十二月十八
    日起至八十七年十二月十七日止，按各該年度土地申報總價額之年息百分之五計
    算相當於租金之損害金一萬九千三百七十五元（[91.51x800x5%x195/365]+
    [91.51x800x5%x3]+[91.51x960x5%x535/365 ]=19375），及自起訴狀繕本送達翌
    日即八十八年一月十二日起至清償日止，按年息百分之五計算之利息，暨自八十
    七年十二月十八日起至返還前開土地之日止，按月給付被上訴人三百六十六元
    （91.51x960x5%/12=366），洵屬正當，應予准許。
七、綜上所述，本件被上訴人主張其所有系爭土地，為丙○○等人無權占用系爭(二)之
    一土地，丁○○等人無權占用系爭(二)之二土地，應為可採，上訴人所辯均無可取
    。依民法第七百六十七條及不當得利之規定，被上訴人自得請求丙○○等人返還
    系爭(二)之一土地；給付二萬一千零九十六元及自八十八年一月九日起算之法定遲
    延利息，並自八十七年十二月十八日起至返還系爭(二)之一土地之日止，按月給付
    被上訴人三百九十九元；請求丁○○等人返還系爭(二)之二土地；給付一萬九千三
    百七十五元及自八十八年一月十二日起算之法定遲延利息，並自八十七年十二月
    十八日起至返還系爭(二)之二土地之日止，按月給付被上訴人三百六十六元，為有
    理由，應予准許。是則原審判命如數給付，並宣告假執行，於法並無不合。上訴
    意旨指摘原判決不當，求予廢棄改判，為無理由，應予駁回其上訴。
八、據上論結：本件上訴為無理由，依民事訴訟法第四百四十九條第一項、第七十八
    條、第八十五條第一項前段，判決如主文。
中      華      民      國    九十      年    十二    月    十三      日
                                      臺灣高等法院高雄分院民事第二庭
~B1審判長法官  高金枝
~B2法      官  簡色嬌
~B3法      官  陳真真
右為正本係照原本作成。
如對本判決上訴，須於判決送達後二十日內向本院提出上訴狀，其未表明上訴理由者
，應於上訴後二十日內向本院提出上訴理由書（均須按他造當事人之人數附繕本）。
上訴時應提出委任律師或具有律師資格之人之委任狀，並依附註條文規定辦理。
中      華      民      國    九十      年     十二     月    十七      日
~B法院書記官  鄭靜芳
附註：
民事訴訟法第四百六十六條之一：
對於第二審判決上訴，上訴人應委任律師為訴訟代理人，但上訴人或其法定代理人具
有律師資格者，不在此限。
上訴人之配偶、三親等內之血親、二親等內之姻親，或上訴人為法人、中央或地方機
關時，其所屬專任人員具有律師資格並經法院認為適當者，亦得為第三審訴訟代理人。
第一項但書及第二項情形，應於提起上訴或委任時釋明之。
                                                                        Ｆ


司法院資訊處製作；財團法人民間司法改革基金會備份。
